臺灣基隆地方法院民事裁定  
111年度消債職聲免字第6號
債  務  人  余學韜  

代  理  人  李偉誌律師
債  權  人  華南商業銀行股份有限公司

法定代理人  張振芳  
代  理  人  郭勁良  
債  權  人  聯邦商業銀行股份有限公司


法定代理人  李憲章  
債  權  人  中國信託商業銀行股份有限公司


法定代理人  利明獻  


債  權  人  臺灣銀行股份有限公司

法定代理人  許志文  
代  理  人  劉信威  
債  權  人  台北富邦商業銀行股份有限公司

法定代理人  程耀輝  


上列當事人間因消費者債務清理條例職權免責事件，本院裁定如
下：
    主  文
債務人余學韜應予免責。
    理  由
一、按法院為終止或終結清算程序之裁定確定後，除別有規定外
    ，應以裁定免除債務人之債務；法院裁定開始清算程序後，
    債務人有薪資、執行業務所得或其他固定收入，扣除自己及
    依法應受其扶養者所必要生活費用之數額後仍有餘額，而普
    通債權人之分配總額低於債務人聲請清算前2年間，可處分
    所得扣除自己及依法應受其扶養者所必要生活費用之數額者
    ，法院應為不免責之裁定，但債務人證明經普通債權人全體
    同意者，不在此限；債務人有下列各款情形之一者，法院應
    為不免責之裁定，但債務人證明經普通債權人全體同意者，
    不在此限：㈠於7年內曾依破產法或本條例規定受免責；㈡隱
    匿、毀損應屬清算財團之財產，或為其他不利於債權人之處
    分；㈢捏造債務或承認不真實之債務；㈣聲請清算前2年內，
    因消費奢侈商品或服務、賭博或其他投機行為，所支出之總
    額逾該期間可處分所得扣除自己及依法應受其扶養者所必要
    生活費用之半數，或所負債務之總額逾聲請清算時無擔保及
    無優先權債務之半數，而生開始清算之原因；㈤於清算聲請
    前1年內，已有清算之原因，而隱瞞其事實，使他人與之為
    交易致生損害；㈥明知已有清算原因之事實，非基於本人之
    義務，而以特別利於債權人中之1人或數人為目的，提供擔
    保或消滅債務；㈦隱匿、毀棄、偽造或變造帳簿或其他會計
    文件之全部或一部，致其財產之狀況不真確；㈧故意於財產
    及收入狀況說明書為不實之記載，或有其他故意違反本條例
    所定義務之行為；債務人有前條各款事由，情節輕微，法院
    審酌普通債權人全體受償情形及其他一切情狀，認為適當者
    ，得為免責之裁定，消費者債務清理條例（下稱消債條例）
    第132條、第133條及第134條、第135條分別定有明文。又消
    債條例之立法目的，在於使陷於經濟上困境之消費者，得分
    別情形依該條例所定重建型債務清理程序（更生）或清算型
    債務清理程序（清算）清理債務，藉以妥適調整其與債權人
    及其他利害關係人之權利義務關係，保障債權人之公平受償
    ，並謀求消費者經濟生活之更生機會，從而健全社會經濟發
    展；消費者依清算程序清理債務，於程序終止或終結後，為
    使其在經濟上得以復甦，以保障其生存權，除另有上述消債
    條例第133條、第134條所規定不予免責之情形外，就債務人
    未清償之債務原則上採免責主義（消債條例第1條、第132條
    立法目的參照）。
二、經查：
　㈠債務人因有不能清償債務情事，於民國110年2月22日向本院
    聲請清算，經本院以110年度消債清字第7號裁定自110年3月
    12日下午5時起開始清算程序，本院司法事務官以110年度司
    執消債清字第7號清算事件進行清算程序，依職權調查結果
    ，債務人之財產為基隆市○○區○○○段000地號土地（權利範圍
    448分之1）、基隆市○○區○○○路00號未辦保存登記建物之三
    合院西側廂房（權利範圍全部）及正廳西側半部（權利範圍
    2分之１），經債務人提出上開不動產之等值現金新臺幣（下
    同）19,440元供債權人分配，依本院於110年10月19日製作
    而於同年20日公告之分配表，按債權比率分配予全體人債權
    人確定，於110年12月6日裁定清算程序終結等情，業經本院
    核閱上開卷宗屬實，本院應依職權審酌債務人是否有消債條
    例第133條、第134條所定應為不免責裁定之情形。
　㈡經本院依消債條例第136條規定，通知全體債權人及債務人於
    111年1月27日下午3時40分到場陳述意見：
　⒈華南商業銀行股份有限公司、臺灣銀行股份有限公司（下稱
    華南銀行、臺灣銀行）具狀陳稱：不同意債務人免責，請依
    職權調查有無消債條例第133條、第134條所定不免責事由。
　⒉台北富邦商業銀行股份有限公司（下稱台北富邦銀行）具狀
    陳稱：債務人所負債務為就學貸款之連帶保證債務，其審核
    之程序較一般債務寬鬆，若事後由銀行承擔該債務與政府辦
    理就學貸款之宗旨相悖，不同意債務人免責，請本院實質審
    核是否有消債條例第133條、第134條不免責事由。
　⒊中國信託商業銀行股份有限公司（下稱中信銀行）具狀陳稱
    ：依本院110年度消債清字第7號民事裁定所載，債務人每月
    入不敷出，如何負擔超支部分之費用，恐有其他收入未列於
    財產及狀況說明書，或有隱匿之事實，依消債條例第134條
    第2款、第8款規定，應為不免責裁定，並請本院調查債務人
    是否有消債條例第134條其他各款及第133條之不免責事由。
　⒋聯邦商業銀行股份有限公司未具狀表示意見，亦未到場陳述
    意見。
　⒌債務人到庭陳述意見：法院裁定開始清算程序後沒有工作，
    每月領取老人年金約5,000元，生活費不足部分由兄弟姊妹
    支援，並無消債條例第133條、第134條不免責事由，請為免
    責裁定。
　㈢債務人無消債條例第133條所定之不免責事由：
  ⒈債務人陳稱其於法院裁定開始清算程序後並無工作收入，每
    月領取國民年金4,977元等情，依債務人所得線上查詢結果
    及勞保局被保險人投保資料查詢所示（消債執行卷第47頁至
    第53頁），並無所得，亦無雇主為其投保勞保，考量債務人
    42年11月生，現年68歲，已逾勞動基準法規定強制退休年齡
    ，債務人上開主張堪信屬實，本院即以債務人領取之國民年
    金4,977元作為其於法院裁定開始清算程序後每月固定收入
    ，至於債務人所有1986年出廠之裕隆汽車，車齡已經35年，
    難認有何交換價值，參酌全國財產稅總歸戶查詢清單亦未載
    明現值金額，自無從計入債務人之可處分所得。
  ⒉按債務人必要生活費用，以最近1年衛生福利部或直轄市政府
    所公告當地區每人每月最低生活費1.2倍定之，消債條例第6
    4條之2第1項定有明文。查債務人於本院裁定開始清算程序
    後之必要支出為個人生活必要費用，依衛生福利部公告之11
    0年及111年臺灣省每人每月最低生活費13,288元、14,230元
    計算，債務人於本院裁定開始清算程序後，每月必要生活費
    用平均應為16,151元【計算式：①13,288元×1.2倍×9月＝143,
    510元②14,230元×1.2倍×2月＝34,152元，（143,510元＋34,15
    2元）÷11＝16,151元，元以下四捨五入】。
　⒊從而，以債務人於本院裁定開始清算程序後每月所領取國民
    年金4,977元，不足以負擔每月必要生活費用16,151元，核
    與消債條例第133條所定「法院裁定開始清算程序後，債務
    人有薪資、執行業務所得或其他固定收入，扣除自己及依法
    應受其扶養者所必要生活費用之數額後仍有餘額」之要件不
    符，自不得依該規定為不免責之裁定。
  ㈣債務人無消債條例第134條各款所定不免責事由：　
　⒈按關於更生或清算之程序，除本條例別有規定外，準用民事
    訴訟法之規定，消債條例第15條定有明文，而民事訴訟法第
    277條前段規定當事人主張有利於己之事實者，就其事實有
    舉證之責任，故債權人如主張債務人有該條例第134條各款
    所定行為，自應就債務人合於上開要件之事實，舉證以實其
    說。　　
　⒉債權人中信銀行主張依本院110年度消債清字第7號民事裁定
    所載，債務人每月入不敷出，如何負擔超支部分之費用，是
    否另有收入未列於財產及收入狀況說明書，亦或有隱匿之事
    實，實有疑義，故債務人應有消債條例第134條第2款、第8
    款不免責事由云云。查債務人已陳明其每月收入不足支應生
    活支出部分，係由兄弟姐妹負擔等語，堪認債務人就其每月
    入不敷出卻仍能維持生活一事，已為適當之說明，且依財產
    、所得線上查調結果，債務人並無所得，名下不動產則已提
    供等值現金供債權人分配，債權人中信銀行又未提出相關資
    料以證其說，難認債務人有消債條例第134條第2款、第8款
    不免責事由。又債權人台北富邦銀行主張債務人所負債務為
    就學貸款之連帶保證債務，若由銀行承受並非政府開辦就學
    貸款之目的云云，然此非屬消債條例法定不予免責所應考量
    之事由，至於債權人華南銀行、臺灣銀行則未具體說明或提
    出相關事證釋明債務人有消債條例第134條各款所列不免責
    事由，本院認尚無依其等請求而為調查之必要，難認債務人
    有應為不免責裁定之情形，債權人主張債務人不應免責，自
    不足採。
三、綜上所述，債務人經本院為清算程序終結之裁定確定，並不
    符合消債條例第133條所定之情形，且本院依現有事證予以
    審酌之結果，查無消債條例第134條第1款至第8款應為不免
    責裁定之情形，依消債條例第132條規定，自應裁定債務人
    免責，爰裁定如主文。
中　　華　　民　　國　　111 　年　　2 　　月　　8 　　日
                  民事庭法　官　陳湘琳
以上正本係照原本作成。
如對本裁定抗告須於裁定送達後10日內向本院提出抗告狀，並繳
納抗告費新臺幣1,000元。
中　　華　　民　　國　　111 　年　　2 　　月　　9 　　日
                        書記官　林亭如